【裁判字號】    95,上更(二),585
【裁判日期】    951102
【裁判案由】    山坡地保育利用條例
【裁判全文】
臺灣高等法院刑事判決             95年度上更(二)字第585號
上  訴  人
即  被  告  丙○○
            甲○○
上列二人共同
選任辯護人  徐松龍律師
上列上訴人即被告因山坡地保育利用條例案件，不服臺灣士林地
方法院90年度訴字第185號，中華民國 90年12月19日第一審判決
（聲請簡易判決案號：臺灣士林地方法院檢察署88年度偵字第99
90號、89年度偵字第6656號，原審認不宜簡易判決，改依通常程
序審理），提起上訴，經判決後由最高法院第二次發回更審，本
院判決如下：
    主  文
原判決撤銷。
丙○○共同連續在公有及他人山坡地內，擅自設置工作物，處有
期徒刑捌月。緩刑貳年。附表所示各筆土地如附圖所示部分之工
作物天聖代天府、慈惠堂、萬善爺廟、鋼架鐵皮平房、遮雨棚、
駁崁、圍牆（空地除外）均沒收。
甲○○共同在公有山坡地內，擅自設置工作物，處有期徒刑柒月
。緩刑貳年。台北縣汐止市○○段車坪寮小段九三地號土地如附
圖所示之（甲）、（乙）、（丙）、（丁）部分之工作物慈惠堂
、鋼架鐵皮平房、遮雨棚、駁崁、圍牆（不含空地）均沒收。
    事  實
一、丙○○明知台北縣汐止市○○○段（原審均誤植為叭嗹段）
    車坪寮小段（下稱同地段）93、120 地號土地係國有土地，
    同地段4、5地號土地係廖森、林肯、吳秀、廖廷緝、廖廷爐
    、乙○○、廖勝輝等人所共有之私有土地，而同地段94地號
    土地原係為丙○○、廖勝輝繼承其父廖信義而公同共有（八
    十八年十月二十七日始分割繼承登記為丙○○所有）之土地
    ，竟自民國（下同）79年間起至82年間止，基於概括之犯意
    ，分別與成年人甲○○、陳進忠（已死亡）基於共同之犯意
    聯絡，明知台北縣汐止市○○○段全部土地，係經主管機關
    臺灣省政府報請行政院核定公告之山坡地，且在公有或他人
    山坡地內，不得擅自墾殖或設置工作物，竟未經報主管機關
    核可，即提供上開國有土地93地號如附圖所示（甲）（乙）
    （丙）（丁）部分，供甲○○興建慈惠堂（門牌號碼台縣汐
    止市○○路○段625號之6 ）及鋼架鐵皮平房、遮雨棚、駁崁
    、圍牆等；復於同上開期間內，未經前開4、5地號土地共有
    人廖森、林肯、吳秀、廖廷緝、廖廷爐、乙○○等人之同意
    ，擅自提供予成年人陳進忠在上開地段4、5地號他人土地及
    120地號國有土地及未登錄地A、B、C、D 如附圖所示部分，
    興建天代天府廟（台北縣汐止市○○路○段625之5 號）、遮
    雨棚、駁崁及空地與萬善爺廟。
二、案經台北縣政府函請台灣士林地方法院檢察署檢察官聲請簡
    易判決處刑，經原審改以通常程序處理。
    理  由
壹、認定被告犯罪所憑之證據及認定之理由：
一、訊據被告丙○○、甲○○2 人就被告丙○○曾提供附圖台北
    縣汐止市○○○段車坪寮小段4、5、93、120 地號土地，供
    被告甲○○興建慈惠堂，供案外人陳進忠興建代天府廟與萬
    善爺廟之事實固均不諱言，惟均矢口否認有何違反山坡地保
    育利用條例犯行，被告丙○○辯稱伊僅係提供土地給被告甲○○及陳進忠蓋廟，其餘之事伊均不知情，且上開蓋廟之地
    自其父親時起即在當地蓋田寮、牛、豬舍且耕種，以為均是
    私有土地，並不知為國有地，且蓋廟並未造成水土流失等語
    ；被告甲○○則辯稱土地係被告丙○○提供給伊蓋慈惠堂，
    伊照原來之狀態使用等語。經查：
（一）被告丙○○提供如附表所載各筆土地如附圖所示部分予被
      告甲○○興建慈惠堂，及提供甲○○、案外人陳進忠興建
      天聖代天府及萬善爺廟等情，業據被告丙○○、甲○○供
      明在卷（本院更一審卷第95、99至100頁），並有協議書2
      份在卷可稽（原審卷第92至93、100至101頁），且經臺灣
      士林地方法院檢察署檢察官至現場履勘屬實，製有履勘筆
      錄在卷可稽（88年11月20日履勘筆錄，見偵字第9990號偵
      查卷第28頁），復經原審於 90年6月22日現場履勘，並囑
      託台北縣汐止地政事務所至現場測量明確，有該履勘筆錄
      、土地複丈成果圖、現場照片16張在卷可稽（原審卷第29
      至38、41至42頁）。又本院依職權查詢法務部戶役政連結
      作業系統所得已死亡之男子「陳進忠」，於被告等行為時
      均為成年，亦有該戶役政連結作業系統查詢結果附卷足參
      （見本院更一審卷第77至78、80頁）。而台北縣汐止市○○○段全部山坡地，係依山坡地保育利用條例經行政院68
      年11月21日台68經字第11701號函核定，台灣省政府69 年
      2月6日69府農山字第1016之8 號函公告之山坡地，有臺北
      縣政府90年8月24日90北府農字第312726 號函及其附件山
      坡地範圍地段明細表1紙在卷可按（見原審卷第61至62 頁
      ），是被告丙○○提供興建慈惠堂、天聖代天府、萬善爺
      廟如附表所載各筆土地如附圖所示部分均係公告之山坡地
      範圍，要無疑義。
（二）被告丙○○雖辯稱上開蓋廟之土地自其父親時起即在當地
      蓋田寮、牛、豬舍且耕種，伊以為均是九十四號私有土地
      ，並不知為國有土地等語，被告甲○○亦辯稱不知係國有
      土地等語。被告丙○○於原審並舉證人蘇永清於原審到庭
      證稱：慈惠堂以前為豬舍及牛舍，代天府為田寮舍，代天
      府除田寮舍以外，另有田地，當時有曬榖場，與現代天府
      沒差多少，慈惠堂以前豬舍及牛舍規模與目前慈惠堂相當
      ，那些都是丙○○所有，土地也是等語（見一審卷第一一
      五、一一六頁）。證人廖勝輝於原審到庭證稱：「（慈惠
      堂之土地以前作何用？）牛舍及豬寮」、「（牛舍、豬寮
      何人所蓋？）我不知，從我父親就有」、「（蓋慈惠堂及
      代天府之土地蓋廟以前作何用？）以前有種稻、但後來水
      不夠，後來就沒有種了，慈惠堂以前我小孩子是種稻」（
      見一審卷第一一一頁）。惟查：台北縣汐止市○○○段車
      坪寮小段94地號土地於88年10月27日分割繼承登記前，原
      係被告丙○○及其弟廖勝輝繼承其父廖信義而公同共有之
      土地（現經分割繼承登記為丙○○所有），固據被告丙○○供明在卷，並有土地登記簿謄本影本2紙（偵999 0號卷
      第16頁，偵6656號卷第5 頁）以及土地所有權狀影本（見
      原審卷第157 頁）附卷可稽，然台北縣汐止市○○○段車
      坪寮小段93、120地號土地係國有土地，同地段4、5 地號
      土地係被告丙○○之弟廖勝輝與廖森、林肯、吳秀、廖廷
      緝、廖廷爐、乙○○等人共有之土地，亦有土地登記簿謄
      本在卷可查（見原審卷第53至58頁），而依台北縣汐止地
      政事務所至現場測量之土地複丈成果圖（即附圖，見原審
      卷第41頁）所示，本件坐落於車坪寮小段第4、5、93及12
      0地號等土地中，其4、5地號與被告所有之94 地號並非緊
      鄰，間隔有國有之120、119、93，以及田44號地號等土地
      ，更有細長之未登陸土地（即附圖所示A、B、C、D點相連
      而成之未登記土地）加以隔離。且慈惠堂之所在均完全建
      蓋在國有之93林地內，並未建於被告所有之94地號土地內
      ，而依原審勘驗結果及複丈圖成果圖顯示（見原審卷29至
      38頁），慈惠堂四周均以圍牆區離，與被告所有之94林地
      ，已相去甚遠。再參以被告丙○○、廖勝輝與甲○○、陳
      進忠間關於土地之捐獻，均定有協議書，此有八十二年九
      月捐獻協議書及八十二年十一月捐獻協議書在卷可按（分
      附於原審卷第九十二頁及一百頁），足見其對捐地之事極
      為慎重。而土地本係重要之個人資產，各土地所有人就個
      人土地所有權之範圍如何，理應均知之甚詳，果如被告所
      言係誤認為其所有地，理應有部分係建蓋於其相鄰之土地
      界址上，何來遠超出自有土地範圍甚遠之地可供使用？被
      告甲○○固提出繳交94地號違反水土保持法之臺北縣政府
      違反水土保持法罰鍰繳款書影本1紙（原審卷第 145、158
      頁），以證明其並不知係國有土地所言屬實，惟該罰鍰繳
      款書僅足證明行政機關認被告甲○○於89年間有違反水土
      保持之行政上違規情事，繳款書上所列印94地號等字樣，
      亦僅能證明行政機關客觀上或有誤認，尚不足以作為被告
      主觀上是否不知所佔用者非為國有地之證明。而同地段 4
      、5 地號土地，固經被告廖國勝之弟廖勝輝於原審審理時
      到庭證述同意被告其使用該土地屬實（原審卷第109至114
      頁），惟被告丙○○並未得其他共有人之同意之情，亦經
      證人廖廷爐到庭供述明確（原審卷第141至142頁，90年12
      月5 日審理筆錄），證人廖廷於本院本審審理時亦證稱：
      「（叭嗹港段車坪寮小段第四、第五地號的土地，你是共
      有人，你是否知道？）我不知道。（那土地去蓋廟，丙○○是否有跟你說？）沒有」等語（見本院本審95年10月19
      日審判筆錄）。且被告丙○○於偵查中即已明確供承：在
      82年間在車坪寮小段「4 地號」土地，建築寺廟、駁崁、
      擋土圍牆等語明確（見偵9990號卷第25頁背面），是被告
      丙○○未經共有人廖森、林肯、吳秀、廖廷緝、廖廷爐、
      乙○○等人之同意擅自將他人共有之4、5土地提供案外人
      陳進忠興建天聖代天府、萬善爺廟，亦堪以認定。由上足
      見被告等對於上開建廟之4、5、93地號土地，並非其所有
      土地之範圍，亦無合法使用權源，應有所認識，則被告等
      所辯並無佔用國有地之犯意云云，顯係臨訟圖卸之詞，委
      無足採。
（三）被告丙○○雖辯稱伊僅係提供土地，並未參與建廟之事云
      云；然查被告丙○○於原審坦承欲提供土地予被告甲○○
      及案外人陳進忠蓋廟（原審90年5月30日審判筆錄、90 年
      10月17日審判筆錄），核與被告甲○○所述相合，並有被
      告丙○○與弟廖勝輝與案外人陳進忠簽訂之協議書在卷可
      按（原審卷第100至101頁）；而陳進忠係成年人，已於廟
      蓋完成之後死亡，業據被告丙○○於本院更一審審理時供
      明（見本院更一審卷第九十五頁）。被告丙○○所有之94
      地號土地及其弟廖勝輝之4 地號土地均編定為山坡地保育
      區林業或農牧用地，此亦有土地登記簿謄本在卷可按（偵
      9990號卷第17、21頁）；被告丙○○既明知被告甲○○及
      案外人陳進忠所欲蓋建之廟宇均係位在如附表所示之法定
      山坡地，而蓋建廟宇並非各該筆土地編定之林業或農牧用
      地之使用方法，其竟仍提供予被告甲○○等人建築廟宇，
      足見被告丙○○對於被告甲○○、陳進忠等人係以違法之
      方法使用上開土地顯有認識，其竟仍同意被告甲○○、陳
      進忠等人於上開土地上蓋建廟宇，再參以證人即被告丙○○之弟廖勝輝於檢察官 88年4月22日偵查中證稱：「（慈
      惠堂、代天府的主持人是何人？）一個是丙○○，他是代
      天府的主持人，……代天府的主持人原為陳建忠」等語（
      見他字卷第18頁反面），益見被告丙○○與被告甲○○、
      陳進忠等人就於上開土地上以蓋建廟而違反山坡地保育利
      用條例之犯行，其等間顯有犯意之聯絡及行為之分擔，被
      告所辯，顯係卸責之詞，核不足採。
（四）又查依被告丙○○、廖勝輝與甲○○陳進忠間關於土地之
      捐獻，所簽立之八十二年九月及八十二年十一月捐獻協議
      書記載（見原審卷第九十二頁、第一百頁）。被告捐給甲○○之土地部分受捐助人方面係記載慈惠堂甲○○，捐給
      陳進忠之土地受捐助人方面係記載天聖宮陳進忠。而證人
      廖勝輝於偵查時及原審審理時亦供稱慈惠堂之主持人是甲○○，代天府是陳進忠蓋的等語（八十八年度他字第三三
      八號偵查卷第二十四頁反面、原審卷第一一０頁）。被告
      丙○○於原審審理時亦供稱慈惠堂係伊捐土地給甲○○蓋
      廟，至於萬善爺廟及代天府廟係伊將土地送給陳進忠蓋的
      ，萬善爺廟與代天府廟是同時蓋的等語（原審卷第七十五
      頁至七十七頁）。從而堪認被告甲○○所辯伊僅蓋慈惠堂
      ，至於萬善爺廟與代天府廟與伊無關等語，堪以採信。被
      告甲○○於原審九十年十二月五日審理時曾稱代天府及萬
      善爺材料由伊負責等詞，與事實不符。尚難據此認萬善爺
      廟與代天府廟亦係被告甲○○所興建，併予敘明。
（五）綜上所述，被告等前述否認犯行之所辯，要無可採。本件
      事證明確，被告2人之犯行均堪以認定。
貳、論罪部分：
一、核被告丙○○、甲○○所為，均係犯山坡地保育利用條例第
    34條第1項之罪。按山坡地保育利用條例第34條第1項之在他
    人山坡地內擅自設置工作物罪，係刑法第320條第2項竊佔罪
    之特別規定，依特別法優於普通法之法律競合關係，即應依
    山坡地保育利用條例第34條第1 項之規定論處（最高法院84
    年度台上字第2215號判例參照）；山坡地保育利用條例第34
    條第1項為刑法第320條第2 項之特別規定。既依該條例論處
    ，即無刑法上竊佔罪之適用（最高法院年度台上字第170 號
    判例參照），合先敘明。查山坡地保育利用條例第34 條第1
    項曾於75年1月10日、87年1月7 日修正公布，而本件被告等
    之行為時係79年至82年間，依被告等行為時有效之 75年1月
    10日修正公布山坡地保育利用條例第34條第1 項之規定，在
    公有或他人山坡地內，擅自墾殖或設置工作物者，處6 月以
    上5年以下有期徒刑，得併科3萬元以下罰金；而依裁判時之
    法律，即87年1月7日修正公布之山坡地保育利用條例第34條
    第1項之規定，違反第10條規定者，處6月以上5 年以下有期
    徒刑，得併科新台幣60萬元以下罰金。比較被告等行為時及
    本件裁判時之山坡地保育利用條例第34條第1 項之規定，以
    被告等行為時即75年1月10 日修正公布之山坡地保育利用條
    例第34條第1項之規定較有利於被告等，依刑法第2條第1 項
    但書之規定，自應適用被告等行為時之山坡地保育利用條例
    第34條第1 項之規定。公訴人認被告等均係犯水土保持法第
    32條第1項之罪，被告丙○○另犯違反區域計劃法第22 條之
    罪云云，惟按行為之處罰，以行為時之法律有明文規定者為
    限，刑法第1條定有明文，查水土保持法係於83年5月27日始
    經總統公布施行，該法於被告2人行為時（即79年至82 年間
    ）尚未公布施行，於法即無適用水土保持法論被告等罪責之
    可言，惟此部分業經公訴人於原審法院 90年5月30日第一次
    審理時到庭更正起訴法條（見原審卷第12頁），併予敘明。
    又公訴人認被告丙○○另觸犯區域計畫法第22條之罪部分，
    查此部分業據公訴人於原審90年10月17日當庭口頭撤回對於
    被告丙○○此部分（違反區域計畫法第22條之部分）之起訴
    （惟此部分未據檢察官補提撤回起訴書，於法應認此部分之
    撤回起訴，不生效力）後，原審法院就此部分即未據以審理
    判決，且此部分亦與本案論罪科刑之部分不生實質上或裁判
    上一罪之關係，即非本院所得逕予審究，亦附此敘明。被告
    丙○○就在前述93地號如附圖所示部分之國有山坡地上建築
    慈惠堂、鋼架鐵皮平房、遮雨棚、駁崁、圍牆等之部分與被
    告甲○○間，被告丙○○就在上述如附圖所示之4、5地號之
    私人共有山坡地及同地段120 地號國有山坡及未登記土地興
    建地上建築代天府廟、、遮雨棚、駁崁以及萬善爺廟之部分
    與陳進忠間，均有犯意之聯絡及行為之分擔，為共同正犯。
    被告丙○○先後2 次犯行，時間緊接，犯罪構成要件相同，
    顯係基於概括犯意為之，為連續犯，應論以一罪，並依法加
    重其刑。聲請簡易判決處刑書雖記載丙○○明知其所有坐落
    台北縣汐止市○○○段車坪寮小段四、九十四號土地，已由
    主管機關按照非都市土地分區使用計劃編定使用種類為山坡
    地保育區農牧用地，報經上級主管機關核備後，實施管制。
    竟於民國八十二年間，未經主管機關核准，提供上開土地予
    甲○○，由信徒共同興建「慈惠堂」寺廟一間，作為舉辦活
    動共同修行之場所等語。惟原審審理時檢察官對於犯罪事實
    已補充更正為如本件所示之犯罪事實（如原審九十年年十月
    十七日審判筆錄），應以補充更正後為準，併予說明。
二、刑法第56條關於連續犯之規定，業於94年1月7日修正刪除，
    94年2月2日公布，並於95年7月1日施行，則被告先後5 次竊
    盜之犯行，行為後新法業已刪除連續犯之規定，此刪除雖非
    犯罪構成要件之變更，但顯已影響行為人刑罰之法律效果，
    自屬法律有變更，依修正後刑法第2條第1項規定，應比較新
    、舊法，經比較結果，被告行為時法律即修正前刑法第56條
    並無不利於被告。
三、查被告於行為後，刑法於94年2月2日修正公布，95年7月1日
    施行，有關緩刑之規定，犯罪在新法施行前，新法施行後裁
    判，緩刑之宣告，應適用新法第74條之規定，有最高法院95
    年度第8次刑事庭會議紀錄可考。
參、原判決應予撤銷之理由及科刑部分：
一、原判決以被告等事證明確，而均予論科，固非無見。惟查依
    被告等本件行為時即 75年1月10日修正公布之山坡地保育利
    用條例第35條第3 項之罪之成立，係以其行為致生公共危險
    為構成要件，此觀諸該條文之規定自明，查本件被告等雖於
    前述山坡地上擅自設置工作物，惟並無具體證據證明其等之
    行為已致生若何之公共危險，原判決竟割裂而適用87年1月7
    日修正公布之山坡地保育利用條例第35條第3 項，而認被告
    等之行為已致生水土流失，其適用法則顯有未洽；原判決認
    被告丙○○陳進忠以共犯罪責，惟漏引刑法第28條，亦嫌疏
    漏。被告等上訴意旨否認犯罪，固無可取，惟原判決既有可
    議，即屬無可維持，應由本院將原判決撤銷改判。爰審酌被
    告丙○○本件係捐地興建廟宇、被告甲○○係為宗教之犯罪
    動機、目的、手段、本件其等行為所產生之危險暨犯後態度
    等一切情狀，分別量處如主文第2、3項所示之刑，以示懲儆
    。又查被告2 人前均未曾因故意犯罪而受有期徒刑以上刑之
    宣告，此有本院被告全國前案紀錄在卷可考，其等因一時失
    慮，偶罹刑典，其等經此刑宣告，當知所警惕而無再犯之虞
    ，本院認對其等所宣告之刑以暫不執行其刑為適當，爰均併
    予緩刑2年之諭知，用啟自新。
二、按於地上、地下施工使成具特定用途之設施，即可稱為工作
    物，且依被告二人行為時之山坡地保育利用條例第三十四條
    第三項規定，犯本條之罪，其墾殖物及工作物沒收之。是分
    別依被告二人犯罪所設之工作物，被告甲○○就附表所載九
    三地號如附圖所示（甲）、（乙）、（丙）、（丁）部分之
    工作物慈惠堂、鋼架鐵皮平房、遮雨棚、駁崁、圍牆（不含
    空地）應予宣告沒收。被告丙○○就附表所示各筆土地如附
    圖所示之部分之工作物代天府廟、慈惠堂、萬善爺廟、鋼架
    鐵皮平房、遮雨棚、駁崁、圍牆（空地除外）均應諭知沒收
    。
肆、據上論斷，應依刑事訴訟法第369條第1項前段、第364 條、
    第299 條第1項，民國75年1月10日修布正公布之山坡地保育
    利用條例第34條第1項、第3項，刑法第11條、第2條第1項、
    第28條、第56條（修正前）、第74條（修正後），判決如主
    文。
本案經檢察官劉靜婉到庭執行職務。
中    華    民    國    95    年    11    月    2     日
                  刑事第七庭    審判長法  官  陳正雄
                                      法  官  許宗和
                                      法  官  許錦印
以上正本證明與原本無異。
如不服本判決，應於收受送達後十日內向本院提出上訴書狀，其
未敘述上訴之理由者並得於提起上訴後十日內向本院補提理由書
（均須按他造當事人之人數附繕本）。
                                      書記官  楊妙恩
中    華    民    國    95    年    11    月    9     日
附錄本案論罪科刑法條全文：
75年1月10日修正公布之山坡地保育利用條例第34條第1項、第 3
項：
在公有或他人山坡地內，擅自墾殖或設置工作物者，處6 月以上
5年以下有期徒刑，得併科3萬元以下罰金。
犯本條之罪者，其墾殖物及工作物沒收之。
附表：
┌──┬──────┬────────────────┐
│編號│地上建物    │占用地號                        │
├──┼──────┼────────────────┤
│一  │慈惠堂      │１、台北縣汐止市○○○段車坪寮  │
│    │            │    小段93地號（國有地）        │
├──┼──────┼────────────────┤
│二  │天聖代天府  │１、台北縣止汐止市○○○段車    │
│    │            │    坪寮小段4地號（私人共有地） │
│    │            │２、同上地段5地號（私人共有地） │
│    │            │３、同上地段120地號（國有地）   │
│    │            │４、同上地段如附圖所示Ａ、Ｂ、Ｃ│
│    │            │    部分尚未登錄地號土地。      │
├──┼──────┼────────────────┤
│三  │萬善爺廟    │１、台北縣止汐止市○○○段車坪寮│
│    │            │    小段93地號（國有地）        │
│    │            │２、同上地段如附圖所示Ｄ部分尚未│
│    │            │    登錄地號土地。              │
└──┴──────┴────────────────┘
附圖：如附件


司法院資訊處製作；財團法人民間司法改革基金會備份。
